臺灣臺南地方法院刑事裁定　　　　　　　94年度自緝字第15號
自　訴　人　甲○○　34歲民.
被　　　告　乙○○○
選任辯護人　黃正彥律師
　　　　　　黃雅萍律師
上列被告因詐欺案件，經自訴人提起自訴，本院裁定如下：
    主  文
自訴駁回。
    理  由
一、自訴意旨略稱：被告乙○○○意圖為自己不法之所有，於民
    國83年4月30日向自訴人借款新台幣（下同）一千萬元，並
    佯稱係其父周德華授權伊出面借錢，且以自己為發票人開立
    本票乙只，並持周德華所有之坐落台南縣永康市○○段第六
    三二之四地號地目雜面積０．０一八九公頃之土地權狀及印
    鑑證明書，交予自訴人作為上開借款之擔保，言明屆期必定
    返還。然到期被告仍不清償，又避不見面，因認被告涉有刑
    法第三百三十九條第一項之詐欺取財罪嫌等語。
二、按憲法第十六條規定人民有訴訟之權，乃屬人民在司法上之
    受益權，包括人民得依法定程序提起及實施訴訟之制度性保
    障；人民已依法取得之訴訟權，即屬其合法正當之信賴利益
    ，自不得因嗣後法律之修正而予剝奪，而自訴行為是否合法
    ，係以提起時之法律規定為準，其提起時為法所准許者，既
    屬合法之自訴，自不因嗣後法律修正對自訴權之行使更有所
    限制而受影響。經查，本件自訴人係於83年7月15日向本院
    自訴被告犯詐欺罪，並委任陳文卿律師、許永明律師為自訴
    代理人，嗣因通緝，迄於94年8月18日將被告通緝到案，本
    院於準備程序通知自訴代理人，渠等均不到庭，並分別撤銷
    委任、解除委任，然其提起自訴係於92年2月6日刑事訴訟法
    第三百十九條第二項提起自訴應委由律師提起修正公布前，
    依修正前之該法條規定，其自訴未委由律師提起自屬合法，
    故縱其嗣後自訴代理人解除、撤銷委任，亦應為相同解釋，
    法院當無庸依新法第三百二十九條第二項之規定以裁定限定
    期間命自訴人委任律師為代理人，新法實施後之自訴行為仍
    可由自訴人本人為之，是本件於程序方面當屬合法，核先敘
    明。
三、按法院或受命法官於自訴案件第一次審判期日前訊問及調查
    結果，如認為案件有刑事訴訟法第二百五十二條至第二百五
    十四條之情形者，得以裁定駁回其自訴，同法第三百二十六
    條第三項定有明文。按刑法第三百三十九條第一項所規定詐
    欺取財罪，係以行為人自始具有為自己或第三人不法之所有
    之意圖為要件，民事債務人未依債之本旨履行，在一般社會
    生活經驗上可能之原因非一，自難僅得以債之關係成立後，
    未依約給付，即認債務人自始即具有不法所有意圖之認定。
    又刑法第三百三十九條第一項詐欺取財罪之成立，以意圖為
    自己或第三人不法所有，以詐術使人將本人或第三人之物交
    付為要件。所謂以詐術使人交付，必須行為人施用詐術，且
    被詐欺人因其詐術而陷於錯誤，若其所用方法，不能認為詐
    術，亦不致使人陷於錯誤，即不構成該罪，最高法院四十六
    年台上字第二六０號著有判例可資參照。
四、本件自訴人認被告涉有詐欺罪嫌，無非以被告向自訴人借款
    後，均未清償，逃匿無蹤等資為依據。
五、訊據被告於本院調查時坦承曾積欠自訴人款項，惟堅詞否認
    涉有詐欺取財罪嫌，辯稱：這些錢均是簽六合彩之欠款，之
    後因為他們說要保障，才可以繼續簽牌，所以才拿父親土地
    之權狀給他們擔保，況伊只見過自訴人甲○○乙次，事實上
    到底欠多少錢伊亦不清楚等語。
六、經查，自訴人於本院時陳稱：「我擔任代書工作，是經朋友
    介紹認識被告，因朋友說他在當地很有名望，應該沒有問題
    ，是被告向我借錢後，我再向別人借，借一千萬元，共拿九
    百五十萬元，約定一個月還，被告有拿他父親的權狀來擔保
    」等語（見本院83年度自字第315號卷附訊問筆錄），足見
    自訴人與被告不並熟捻，自訴人是經由朋友讚譽被告「在當
    地很有名望，應該沒有問題」，旋即出借款項，顯見被告並
    未曾對自訴人施用詐術。況從自訴人前開陳述，二人並無深
    交，且本件借款係被告開口後，自訴人再轉向他人調現，再
    者，短短一個月之借期，竟收取高達五十萬元之利息，更可
    見自訴人係貪圖高額之利息收入，益可見自訴人交付金錢時
    應已評估過自訴人之償債能力，亦無陷於錯誤之虞。再被告
    固有積欠自訴人之情事，惟上開民事上之債務不履行，縱係
    出於可歸責於債務人即被告之事由，苟無足以證明被告自始
    蓄意以此行詐之積極證據，亦不得以事後不履行債務之事實
    ，即推定被告具有刑事犯罪之故意。既被告主觀上既缺乏詐
    騙之故意，客觀上亦無詐術行為之實施，自與前揭有關詐欺
    罪之成立要件不符。本件純屬民事糾葛，應認被告罪嫌不足
    ，依照首揭說明，本件自訴應予駁回。
七、移送併辦部分（84年度偵字第1375號），本件既經自訴駁回
    ，與併辦部分即無裁判上一罪之關係，此部分應退回檢方，
    另行處理，併附敘明。
據上論斷，應依刑事訴訟法第三百二十六條第三項、第二百五十
二條第十款，裁定如主文。
中　　華　　民　　國　　94　　年　　12　　月　　29　　日
　　　　　　　　　刑事第九庭
                      審判長法　官　蔡奇秀
                            法　官　黃欣怡
                            法　官　楊佳祥
以上正本證明與原本無異。
如不服本裁定，應於收受送達後5日內向本院提出抗告狀。（應
附繕本）
　　　　　　　　　　　　　　書記官　黃瓊蘭
中　　華　　民　　國　　94　　年　　12　　月　　29　　日
